---
title: "Henger Israel-fiendtlige og jødefiendtlige holdninger sammen?"
subtitle: "Et analysenotat basert på data fra HL-senterets holdningsundersøkelser fra 2017 og 2022"
author:
  - name: "Johannes Due Enstad"
    affiliation: 
      - name: "Institutt for samfunnsforskning"
        city: "Oslo"
    email: "j.d.enstad@samfunnsforskning.no"
    orcid: "0000-0001-9658-7165"
date: today
format:
  html:
    theme: cosmo
    toc: true
    toc-depth: 3
    code-fold: true
    code-tools: true
    code-copy: true
    fig-width: 8
    fig-height: 6
execute:
  message: false
  warning: false
  echo: true
lang: nb
locale: nb-NO
crossref:
  tbl-title: "Tabell"
  fig-title: "Figur"
  title-delim: ":"
  tbl-prefix: "Tabell"
  fig-prefix: "Figur"
bibliography: refs/mylibrary.bib
---

# Innledning

Spørsmålet om forholdet mellom Israel-fiendtlighet og jødefiendtlighet diskuteres stadig i offentligheten. Noen hevder at antisemittitiske forestillinger er sammenfiltret med fiendtlighet mot Israel, mens andre betviler en slik sammenheng. På bakgrunn av å ha ledet et [forskningsprosjekt](https://johannesdue.github.io/chaceweb/) om antisemittisme i Europa, har jeg noe å si om temaet. Jeg har tidligere skrevet om saken [her](https://www.vg.no/nyheter/i/3E8xrP/den-nye-antisemittismen), [her](https://johannesdue.github.io/chaceweb/assets/enstad_kk_20240507.pdf) og [her](https://samfunnsforskning.brage.unit.no/samfunnsforskning-xmlui/bitstream/handle/11250/3176040/enstad_det_eldste_hatet_Agora_1-2_2024_.pdf?sequence=4&isAllowed=y). Formålet med dette lille analysenotatet er å bringe til torgs et forsterket empirisk grunnlag for diskusjonen.

I det følgende presenteres en serie enkle, bivariate analyser som undersøker sammenhengen mellom Israel-fiendtlige og antisemittiske holdninger i Norge. Datagrunnlaget er to nasjonalt representative spørreundersøkelser gjennomført av HL-senteret i 2017 (N = 1575) og 2022 (N = 1653) [@Hoffmann2024Attitudes; @Moe2024Attitudes]. (HL-senteret gjennomførte en ny undersøkelse i 2024, men disse dataene er i skrivende stund ikke tilgjengeliggjort.) Resultatene viser at personer som støtter Israel-fiendtlige påstander, gir uttrykk for antisemittiske holdninger i betydelig sterkere grad enn andre.

Datagrunnlaget for analysene er tilgjengelig via Sikt:

- 2017-data: <https://doi.org/10.18712/NSD-NSD2879-V3>
- 2022-data: <https://doi.org/10.18712/NSD-NSD3151-V1>

Analysekode for R er integrert i dette dokumentet.

```{r setup}
#| label: setup
#| code-summary: "Laste inn og klargjøre data"

# Laste pakker
pacman::p_load(here, haven, tidyverse, psych, effsize, sjPlot, datawizard, vioplot, labelled, knitr, kableExtra, vtable, summarytools, jtools)

# Last inn 2017-data
df <- read_sav(here("data", "NSD2879-no.sav"))
df <- subset(df, year == 2017)
df <- subset(df, UTVALG == 1)

# 2022-data  
df2 <- read_sav(here("data", "NSD3151.sav"))
df2 <- subset(df2, UTVALG == 1)

# NA
df[df == 9996] <- NA
df2[df2 == 9996] <- NA

# Mål på Israel-fiendtlighet
# 1: "Israel behandler palestinerne like ille som jødene ble behandlet under 2. verdenskrig"
df$anti_israel1 <- df$Q46_5
df$anti_israel1[df$anti_israel1 == 6] <- NA
df$anti_israel1_1 <- df$anti_israel1
df$anti_israel1_1[df$anti_israel1_1 == 5] <- NA # "Vet ikke" som NA

df2$anti_israel1 <- df2$Q465
df2$anti_israel1[df2$anti_israel1 == 6] <- NA
df2$anti_israel1_1 <- df2$anti_israel1
df2$anti_israel1_1[df2$anti_israel1_1 == 5] <- NA

# 2: "Så lenge staten Israel finnes, kan det ikke bli fred"
df$anti_israel2 <- df$Q46_1
df$anti_israel2[df$anti_israel2 == 6] <- NA
df$anti_israel2_1 <- df$anti_israel2
df$anti_israel2_1[df$anti_israel2_1 == 5] <- NA

df2$anti_israel2 <- df2$Q461
df2$anti_israel2[df2$anti_israel2 == 6] <- NA
df2$anti_israel2_1 <- df2$anti_israel2
df2$anti_israel2_1[df2$anti_israel2_1 == 5] <- NA

# Antisemittismeskala basert på 6 spørsmål som uttrykker tradisjonelle antijødiske fordommer (e.g., "Jøder har selv mye av skylden for at de er blitt forfulgt")
prejudice_items_2017 <- df[, c("Q21_2", "Q21_3", "Q21_4", "Q21_6", "Q21_8", "Q21_9")]
prejudice_items_2017 <- lapply(prejudice_items_2017, function(x) {
    x[x == 5] <- NA
    return(x)
})
prejudice_items_2017 <- as.data.frame(prejudice_items_2017)
colnames(prejudice_items_2017) <- paste0(colnames(df[, c("Q21_2", "Q21_3", "Q21_4", "Q21_6", "Q21_8", "Q21_9")]), "_recoded")
df <- cbind(df, prejudice_items_2017)

prejudice_items_2022 <- df2[, c("Q212", "Q213", "Q214", "Q216", "Q218", "Q219")]
prejudice_items_2022 <- lapply(prejudice_items_2022, function(x) {
    x[x == 5] <- NA
    return(x)
})
prejudice_items_2022 <- as.data.frame(prejudice_items_2022)
colnames(prejudice_items_2022) <- paste0(colnames(df2[, c("Q212", "Q213", "Q214", "Q216", "Q218", "Q219")]), "_recoded")
df2 <- cbind(df2, prejudice_items_2022)
```

# Variabler

**Israel-fiendtlige holdninger:** En kan skille mellom kritikk av israelske politiske og militære handlinger og en mer grunnleggende fiendtlighet rettet mot Israel som sådan. For å måle sistnevnte, brukes her to påstander:

1. "Israel behandler palestinerne like ille som jødene ble behandlet under 2. verdenskrig."
2. "Så lenge staten Israel finnes, kan det ikke bli fred."

Begge påstandene har fem svaralternativer: "Stemmer ikke i det hele tatt", "Stemmer nokså dårlig", "Stemmer nokså godt", "Stemmer helt", eller "Umulig å svare".

**Antisemittiske fordommer:** Her anvendes en skala konstruert på basis av seks påstander som måler tradisjonelle antijødiske fordommer (for eksempel: "Jøder har selv mye av skylden for at de er blitt forfulgt"). Svaralternativene er som ovenfor. For å konstruere skalaen, blir "Umulig å svare" sjaltet ut før snittet av svarene på de seks påstandene beregnes, hvilket resulterer i en skala fra 1 til 4. Skalaen har høy indre konsistens, som betyr at påstandene "trekker i samme retning" (Cronbach's $\alpha$ = .94).

Spørreundersøkelsene inneholder også påstander som måler sympati/antipati og sosial avstand. Disse er ikke anvendt her.

```{r reliability}
#| label: reliabilitet
#| code-summary: "Kode"

#  Cronbach's alpha
alpha_2017 <- psych::alpha(df[, c("Q21_2_recoded", "Q21_3_recoded", "Q21_4_recoded", 
                                  "Q21_6_recoded", "Q21_8_recoded", "Q21_9_recoded")])

alpha_2022 <- psych::alpha(df2[, c("Q212_recoded", "Q213_recoded", "Q214_recoded", 
                                   "Q216_recoded", "Q218_recoded", "Q219_recoded")])

# Lag skalaen
df$antisemittisme <- rowMeans(df[, c("Q21_2_recoded", "Q21_3_recoded", "Q21_4_recoded", 
                                     "Q21_6_recoded", "Q21_8_recoded", "Q21_9_recoded")], na.rm = T)

df2$antisemittisme <- rowMeans(df2[, c("Q212_recoded", "Q213_recoded", "Q214_recoded", 
                                       "Q216_recoded", "Q218_recoded", "Q219_recoded")], na.rm = T)
```

# Resultater

## Deskriptiv statistikk

@tbl-1 gir en oversikt over svarfordeling for variablene som brukes i analysen.

```{r descriptives}
#| label: tbl-1
#| tbl-cap: "Deskriptiv statistikk"
#| code-summary: "Kode"

df$anti_israel1 <- factor(
    df$anti_israel1,
    levels = 1:5,
    labels = c("Stemmer ikke i det hele tatt", "Stemmer nokså dårlig", "Stemmer nokså godt", "Stemmer helt", "Umulig å svare")
)

df$anti_israel2 <- factor(
    df$anti_israel2,
    levels = 1:5,
    labels = c("Stemmer ikke i det hele tatt", "Stemmer nokså dårlig", "Stemmer nokså godt", "Stemmer helt", "Umulig å svare")
)

st(df, vars = c("anti_israel1", "anti_israel2", "antisemittisme"), labels = c("Israel behandler palestinerne like ille som jødene ble behandlet under 2. verdenskrig", "Så lenge staten Israel finnes, kan det ikke bli fred", "Antisemittismeskala"), summ = c("notNA(x)", "mean(x)", "sd(x)", "min(x)", "max(x)"), summ.names = c("N", "Snitt/prosent", "Std.avvik", "Min", "Max"), title = "2017", out = "kable")

df2$anti_israel1 <- factor(
    df2$anti_israel1,
    levels = 1:5,
    labels = c("Stemmer ikke i det hele tatt", "Stemmer nokså dårlig", "Stemmer nokså godt", "Stemmer helt", "Umulig å svare")
)

df2$anti_israel2 <- factor(
    df2$anti_israel2,
    levels = 1:5,
    labels = c("Stemmer ikke i det hele tatt", "Stemmer nokså dårlig", "Stemmer nokså godt", "Stemmer helt", "Umulig å svare")
)

st(df2, vars = c("anti_israel1", "anti_israel2", "antisemittisme"), labels = c("Israel behandler palestinerne like ille som jødene ble behandlet under 2. verdenskrig", "Så lenge staten Israel finnes, kan det ikke bli fred", "Antisemittismeskala"), summ = c("notNA(x)", "mean(x)", "sd(x)", "min(x)", "max(x)"), summ.names = c("N", "Snitt/prosent", "Std.avvik", "Min", "Max"), title = "2022", out = "kable")
```

## Fiolinplott: fordeling av antisemittisme etter grad av Israel-fiendtlighet

I @fig-violin-2017 og @fig-violin-2022 ser vi hvordan respondentenes skåre på antisemittismeskalaen fordeler seg etter svar på spørsmålene som måler Israel-fiendtlighet. Fiolinplottets bredde viser hvor tett datapunktene er samlet rundt ulike verdier av y-aksen. Det sentrale punktet viser medianverdien, og den uthevede svarte linjen viser interkvartilavstanden. Den røde linjen viser gjennomsnittsskåre på antisemittismeskalaen for alle respondentene.

```{r violin-plots-2017}
#| label: fig-violin-2017
#| fig-cap: "Fordeling av skåre på antisemittismeskalaen etter grad av Israel-fiendtlige holdninger (2017)"
#| fig-subcap:
#|   - ""
#|   - ""
#| layout-ncol: 1
#| code-summary: "Kode"

# Fiolonplott 2017
vioplot(antisemittisme ~ anti_israel1,
    data = df,
    names = c("Helt uenig", "Nokså uenig", "Nokså enig", "Helt enig", "Umulig å svare"),
    xlab = "Israel behandler palestinerne like ille som jødene ble behandlet under 2. verdenskrig", ylab = "Antisemittiske fordommer"
)
abline(h = 1.88, col = "darkred", lwd = 1) 

vioplot(antisemittisme ~ anti_israel2,
    data = df,
    names = c("Helt uenig", "Nokså uenig", "Nokså enig", "Helt enig", "Umulig å svare"),
    xlab = "Så lenge staten Israel finnes, kan det ikke bli fred", ylab = "Antisemittiske fordommer"
)
abline(h = 1.88, col = "darkred", lwd = 1) 
```

```{r violin-plots-2022}
#| label: fig-violin-2022
#| fig-cap: "Fordeling av skåre på antisemittismeskalaen etter nivå på Israel-fiendtlige holdninger (2022)"
#| fig-subcap:
#|   - ""
#|   - ""
#| layout-ncol: 1
#| code-summary: "Kode"

# fiolinplott 2022
vioplot(antisemittisme ~ anti_israel1,
    data = df2,
    names = c("Helt uenig", "Nokså uenig", "Nokså enig", "Helt enig", "Umulig å svare"),
    xlab = "Israel behandler palestinerne like ille som jødene ble behandlet under 2. verdenskrig", ylab = "Antisemittiske fordommer",
)
abline(h = 1.85, col = "darkred", lwd = 1)

vioplot(antisemittisme ~ anti_israel2,
    data = df2,
    names = c("Helt uenig", "Nokså uenig", "Nokså enig", "Helt enig", "Umulig å svare"),
    xlab = "Så lenge staten Israel finnes, kan det ikke bli fred", ylab = "Antisemittiske fordommer"
)
abline(h = 1.85, col = "darkred", lwd = 1) 
```

Figurene viser et tydelig og gjennomgående mønster: jo mer enig respondentene er i de Israel-fiendtlige påstandene, jo høyere skårer de på antisemittismeskalaen. Det er tydelig at gruppen av respondenter som er "helt enig" i de antiisraelske påstandene, har betraktelig høyere sannsynlighet for å skåre over snittet på antisemittismeskalaen.

## Effektstørrelser

Analysene som presenteres her, kan ikke slå fast at antisemittiske fordommer *forårsaker* Israel-fiendtlighet eller vice versa. Det er likevel nyttig å vurdere styrken på den sammenhengen vi kan observere i dataene, eller effektstørrelsen. Er det en svak, moderat, eller sterk sammenheng?

```{r resultater}
#| label: tbl-2
#| tbl-cap: "Styrken på sammenhengen mellom antisemittiske fordommer og Israel-fiendtlige holdninger"
#| code-summary: "Kode"

# korrelasjoner
corr1_2017 <- corr.test(df$antisemittisme, df$anti_israel1_1)
corr2_2017 <- corr.test(df$antisemittisme, df$anti_israel2_1)

# Kontrastvariabler (helt enig i israel-fiendtlig påstnad vs. alle andre respondenter)
df$anti_israel_contrast1 <- ifelse(df$Q46_5 %in% c(3, 4), 1, 0)
df$anti_israel_contrast2 <- ifelse(df$Q46_1 %in% c(3, 4), 1, 0)

# regresjonsmodeller
m1_2017 <- lm(antisemittisme ~ anti_israel_contrast1, data = df)
m2_2017 <- lm(antisemittisme ~ anti_israel_contrast2, data = df)

# Cohen's d
cohens_d1_2017 <- cohen.d(
    df$antisemittisme[df$anti_israel_contrast1 == 1],
    df$antisemittisme[df$anti_israel_contrast1 == 0],
    na.rm = T
)

cohens_d2_2017 <- cohen.d(
    df$antisemittisme[df$anti_israel_contrast2 == 1],
    df$antisemittisme[df$anti_israel_contrast2 == 0],
    na.rm = T
)

corr1_2022 <- corr.test(df2$antisemittisme, df2$anti_israel1_1)
corr2_2022 <- corr.test(df2$antisemittisme, df2$anti_israel2_1)

# Kontrastvariabler
df2$anti_israel_contrast1 <- ifelse(df2$Q465 %in% c(3, 4), 1, 0)
df2$anti_israel_contrast2 <- ifelse(df2$Q461 %in% c(3, 4), 1, 0)

# regresjonsmodeller
m1_2022 <- lm(antisemittisme ~ anti_israel_contrast1, data = df2)
m2_2022 <- lm(antisemittisme ~ anti_israel_contrast2, data = df2)

# Cohen's d
cohens_d1_2022 <- cohen.d(
    df2$antisemittisme[df2$anti_israel_contrast1 == 1],
    df2$antisemittisme[df2$anti_israel_contrast1 == 0],
    na.rm = T
)

cohens_d2_2022 <- cohen.d(
    df2$antisemittisme[df2$anti_israel_contrast2 == 1],
    df2$antisemittisme[df2$anti_israel_contrast2 == 0],
    na.rm = T
)

comparison <- tibble(
    Variabel = rep(c("Israel behandler palestinerne like ille som...", "Så lenge staten Israel finnes..."), 2),
    `Korrelasjon` = round(c(corr1_2017$r, corr2_2017$r, corr1_2022$r, corr2_2022$r), 3),
    `b` = round(c(
        coef(m1_2017)[2], coef(m2_2017)[2],
        coef(m1_2022)[2], coef(m2_2022)[2]
    ), 3),
    `Cohen's d` = paste0(
        round(c(
            cohens_d1_2017$estimate, cohens_d2_2017$estimate,
            cohens_d1_2022$estimate, cohens_d2_2022$estimate
        ), 2),
        " [",
        round(c(
            cohens_d1_2017$conf.int[1], cohens_d2_2017$conf.int[1],
            cohens_d1_2022$conf.int[1], cohens_d2_2022$conf.int[1]
        ), 2),
        ", ",
        round(c(
            cohens_d1_2017$conf.int[2], cohens_d2_2017$conf.int[2],
            cohens_d1_2022$conf.int[2], cohens_d2_2022$conf.int[2]
        ), 2),
        "]"
    ),
    `R²` = round(c(
        summary(m1_2017)$r.squared, summary(m2_2017)$r.squared,
        summary(m1_2022)$r.squared, summary(m2_2022)$r.squared
    ), 3)
)

comparison %>%
    kbl() %>%
    kable_styling(
        bootstrap_options = c("striped", "hover"),
        full_width = F
    ) %>%
    pack_rows("2017", 1, 2, label_row_css = "text-align: left;") %>%
    pack_rows("2022", 3, 4, label_row_css = "text-align: left;")
```

@tbl-2 viser resultatene av enkle korrelasjonsanalyser, regresjonsanalyser, og beregninger av Cohen's *d*, et standardisert mål på effektstørrelse.

### Korrelasjoner

Korrelasjonen mellom antisemittismeskalaen og de to målene på Israel-fiendtlighet ligger mellom 0.38 og 0.47. Dette tilsvarer en relativt sterk sammenheng innenfor sosialpsykologisk forskning, der en tommelfingerregel er at korrelasjoner på rundt 0.12 representerer en svak effekt, rundt 0.25 en moderat effekt, og rundt 0.40 en sterk effekt [@lovakovEmpiricallyDerivedGuidelines2021].

### Regresjonskoeffisienter

Lineære regresjonsmodeller ble estimert med antisemittismeskalaen som avhengig variabel og Israel-fiendtlige påstander som uavhengig variabel. Her ble de uavhengige variablene omkodet for å kontrastere gruppen av respondenter som var "helt" eller "nokså" enig i Israel-fiendtlige påstander med alle andre respondenter.

Regresjonskoeffisientene (b) varierer fra 0.46 til 0.56, som betyr at det å være enig i Israel-fiendtlige påstander er forbundet med en forhøyet skåre på antisemittismeskalaen som tilsvarer rundt et halvt poeng. Hvor sterk er denne sammenhengen? For å svare på det, brukes her et standardisert mål på effektstørrelse, nemlig Cohen's *d*.

### Cohen's *d*

Cohen's *d* ligger mellom 0.66 og 0.80 for de Israel-fiendtlige påstandene og for begge år. Dette betyr at enighet med påstandene er forbundet med en forhøyet skåre på antisemittismeskalaen som tilsvarer mellom 66% og 80% av et standardavvik. Gitt at *d* = 0.65 regnes som en "stor" effekt i sosialpsykologi [@lovakovEmpiricallyDerivedGuidelines2021], er det rimelig å beskrive de observerte sammenhengene som sterke.

# Diskusjon

Resultatene tyder på en sterk og konsistent forbindelse mellom Israel-fiendtlige holdninger og antisemittiske fordommer i den norske befolkningen: jo mer enig folk er i Israel-fiendtlige påstander, jo høyere skårer de på antisemittismeskalaen. Mønstrene er gjennomgående på tvers av de to undersøkelsene fra 2017 og 2022.

Dette betyr ikke at de som er kritiske til eller fiendtlige mot Israel, nødvendigvis har antisemittiske holdninger, men at det er betydelig større sannsynlighet for å finne antisemittiske holdninger hos Israel-fiendtlige personer.

Mønstrene som påvises her, sier ikke noe om årsakssammenhenger. Det er plausibelt at en eventuell årsakssammenheng kan gå i begge retninger. For noen kan fiendtlige holdninger til Israel gi grobunn for jødefiendtlighet; for andre kan eksisterende antijødiske holdinger være det som foranlediger fiendtlighet mot Israel. Videre kan andre faktorer, som utdannelse og kunnskap, generell utgruppefiendtlighet eller ideologisk/religiøs overbevisning, ligge bak og virke sammen på ulike måter for å produsere eller begrense både antijødiske og antiisraelske holdninger. Slike faktorer er ikke tatt høyde for i disse analysene, ettersom hensikten simpelthen har vært å undersøke sammenhengen mellom de to typene av holdninger.

En rekke eksisterende forskningsstudier har funnet liknende sammenhenger mellom Israel-fiendtlighet og antisemittisme med data fra andre land, også etter å ha kontrollert for andre relevante faktorer [@cohenModernAntiSemitismAntiIsraeli2009; @cohen-abadyModernAntisemitismIsrael2016; @enstadFacingAntisemitismEurope2024; @hirshContemporaryLeftAntisemitism2018; @staetskyLeftRightChristians2020]. I en [nylig publisert studie](https://academic.oup.com/sf/article/103/3/1186/7701118) basert på data fra 12 EU-land, fant jeg at utbredelsen av negative syn på Israel var sterkt forbundet med jøders utsatthet for antisemittisk vold og trakassering---mens utbredelsen av eksplisitte antisemittiske fordommer *ikke* hadde noen slik effekt. Dette kan etter mitt syn tyde på at antisemittisk fiendtlighet er mer utbredt i befolkningen enn det man kan måle ved hjelp av tradisjonelle antijødiske påstander, og at sterk antipati mot Israel, som er mer sosialt akseptabelt, i mange tilfeller (men ikke alltid eller for alle) fungerer som et mer eller mindre subtilt uttrykk for underliggende antijødisk sentiment. I en annen studie, som i skrivende stund er under fagfellevurdering (se [preprint](https://osf.io/preprints/psyarxiv/8ursn_v1)), finner jeg, basert på norske data, en sterk sammenheng mellom Israel-fiendtlige holdninger og rettferdiggjøring av vold og trakassering mot jøder.

Kommentarer eller spørsmål knyttet til disse analysene er velkomne, og jeg kan nås på <j.d.enstad@samfunnsforskning.no>.

---

*Analysene ble gjennomført i `r R.version.string`. Dokument generert `r Sys.Date()`.*